【裁判字號】    97,上易,2269
【裁判日期】    971120
【裁判案由】    竊佔
【裁判全文】
臺灣高等法院刑事判決                97年度上易字第2269號
上  訴  人  臺灣臺北地方法院檢察署檢察官
被      告  甲○○
上列上訴人因被告竊佔案件，不服臺灣臺北地方法院95年度易字
第1707號，中華民國97年7月31日第一審判決（起訴案號：臺灣
臺北地方法院檢察署95年度偵字第9538號），提起上訴，本院判
決如下：
    主  文
上訴駁回。
    理  由
一、本案經本院審理結果，認第一審判決對被告甲○○為無罪之
    諭知，核無不當，應予維持，並引用第一審判決書記載之證
    據及理由（如附件）。
二、檢察官上訴意旨以：（一）本案依據告訴人與證人陳永裕於
    84 年間締結之契約文義雖未具體約定使用範圍，然依據證
    人陳永裕於偵查中及告訴人於偵審中一再陳述者，締約之目
    的，係因證人陳永裕原使用之房屋業經依法拆除，是以為求
    取住居使用之便，而有向告訴人租地以供興建房屋居住之舉
    ，而證人陳永裕基於此項意思，乃於與告訴人締約後，據以
    興建紅色鐵皮屋使用，是依據此項經過之事實以觀，告訴人
    與證人陳永裕間存在之上開土地租賃契約書雖未約定使用面
    積及位置，實係因當事人均已充分認知到，證人陳永裕所得
    使用之範圍，僅限於紅色鐵皮屋之部分，是以無另行約定之
    必要甚明，乃原審未能探求證人陳永裕與告訴人在84年締約
    之真意，即認上開契約未約定具體使用範圍云云，顯有適用
    法則不當及認定事實未依卷證之違誤甚明。況倘依原審上開
    解釋，則豈非告訴人與證人陳永裕締結上開84年11月1日之
    土地租賃契約後，即復有提供名下一切土地供證人陳永裕使
    用之義務，如此解釋其荒謬顯甚。（二）又依原審之認定，
    上開84年之土地租賃契約既僅存在於證人陳永裕與告訴人間
    ，被告並非上開契約之當事人，則原審竟擴張上開土地租賃
    契約之當事人及於被告，而認被告亦得援用上開土地租賃契
    約使用告訴人之土地，此項認定亦有理由矛盾之違誤。
    （三）證人陳永裕既僅向告訴人承租紅色鐵皮屋範圍之土地
    ，而未及於其他部分，則被告於接手使用證人陳永裕上開房
    屋之時，其對於證人陳永裕並無使用告訴人其他土地之正當
    權源當甚明瞭，竟任意占用陳永裕未向告訴人承租之部分，
    自行興建白色石綿瓦房屋予以占用告訴人之土地，則其顯有
    意圖為自己不法之所有，而竊佔告訴人白色石綿瓦房屋座落
    部分之土地之犯行甚明云云，為無理由，應予駁回。
三、就上訴意旨補充判決如下：
（一）按意圖為自己或第三人不法之利益，而竊佔他人之不動產
      者，為竊佔罪，刑法第320條第2項定有明文。是刑法上竊
      佔罪之成立，須行為人主觀上有不法利益之意圖，客觀上
      須有竊佔之行為，始足當之。
（二）經查，証人即被告之兄陳永裕於偵查中經檢察官於95年3
      27日、95年4月7日傳喚惟證人陳永裕並未到庭，此有偵查
      點名單及偵訊筆錄筆錄（見95年度他字第969號卷第30至3
      7頁）；而證人陳永裕於原審到庭證稱：（問：「與被告
      有無親屬關係？」，答：「有，我們是親兄弟，我是被告
      的哥哥」；問：「你與乙○○之間是如何認識？」，答：
      「我們當初是鄰居，是在554巷7號，我們是這在旁邊，他
      是從小看我長大的，因為我都是住在那邊，我是在那邊出
      生的」；問：「你所居住的554巷7號是否是坐落在告訴人
      乙○○所有的土地上？」，答：「是的」；問：「你們之
      間土地的淵源如何？」，答：「我阿公傳下來的，就是
      554巷7號建物所坐落的土地，我阿公叫陳安車，因為之前
      我阿公有向告訴人他們租土地蓋建物，我記得該建物之前
      是向別人買的，我門都是出生在那邊，有一次我們的房子
      靠近路邊，靠近路面大概五分之三，大概有剩一些，有挖
      土機來拆房子，舊房子是磚造的房子，挖土機就拆了大部
      分，房子還有留4、5坪的地方，但無法繼續居住，我就去
      跟結拜兄弟李阿榮講，因為李阿榮也是這塊土地的持份所
      有權人，李阿榮有口頭答應，但李阿榮有說，只要乙○○
      有答應讓我繼續住，我就可以繼續住，後來我有去找乙○
      ○，我跟黃宏義說你需要跟我租，我就跟黃宏義租，才會
      有這張租約」；問：「你向乙○○租的土地範圍，是否就
      是圖上標示A的部分？（請求鈞院提示民事一審卷第86 頁
      複丈成果圖）」，答：「依這個圖來看，我是租整塊土，
      這是同一筆的土地，我租是全部都租，沒有分A、B」；問
      ：「你向乙○○租幾坪？」，答：「我們本來是80幾坪的
      土地，靠近路邊的房子有60幾坪左右，拆完之後差不多有
      20幾坪，有比這個法庭還大，剛才所言拆除後還剩下的房
      子就是複丈成果圖B的部分，我是向乙○○租全部的土地
      就是A及B部分」；問：「當時你租了這個房子，你有重新
      蓋房子？」，答：「有的，我是蓋鐵皮屋，是蓋在A的部
      分，因為我有一個叔叔，被告給我叔叔做兒子，B就是蓋
      一個鐵皮屋讓我叔叔住」；「.... 84年的房子是我蓋的
      ，以前我開瓦屋店，我父親是老闆，我是送瓦斯，建來就
      是要放瓦斯，管理是我或是我父親應該沒有分那麼清楚，
      當時甲○○也是在送瓦斯」等語（見原審97年1月10日審
      判筆錄第73頁正反面、第75頁）；依證人陳永裕之證詞，
      其與被告甲○○係親兄弟，其與告訴人乙○○簽訂租約，
      係因其祖父陳安車就租系爭土地已有租約，系爭土地A及B
      部分上之房子均為其所建，其與其父親曾在系爭房屋經營
      瓦斯行，被告甲○○有住在該處，亦有參與瓦斯行等情，
      是被告辯稱其係因祖父就系爭土地有租賃之關係，而使用
      系爭土地，應屬可採，被告主觀上因認為系爭土地之使用
      係承襲其祖父之租賃關係而來，而認其有使用系爭土地之
      權，即難認被告主觀上有竊佔系爭土地的故意；次查，84
      年11月間之租約雖由被告之兄陳永裕出面與告訴人訂立，
      然陳永裕自承其於經營瓦斯行時被告有參與瓦斯行，並有
      住居該處，則被告甲○○顯然係經過陳永裕之同意而佔有
      使用系爭土地，不論租約是由何人簽訂，被告因其兄陳永
      裕之同意而佔有使用系爭土地，仍難認有不法利益之意圖
      ；縱告訴人對於租用土地之範圍有爭執，應屬民事上不當
      得利之範疇，尚不得逕認被告行為構成刑法上竊佔犯行。
（三）綜上所述，檢察官上訴意旨指陳證人陳永裕與告訴人之租
      約所得使用之範圍僅限於紅色鐵皮屋云云，核與證人陳永
      裕之證詞不合，至檢察官另指陳被告非租約當事人，被告
      明知使用範圍而使用，被告構成竊佔犯行云云，依上開說
      明，應認為無理由，應予駁回。
四、據上論結，應依刑事訴訟法第373條、第368條，判決如主文
    。
本案經檢察官許仲瑩到庭執行職務。
中    華    民    國    97    年    11    月    20    日
                  刑事第六庭審判長法  官  林堭儀
                                  法  官  張明松
                                  法  官  吳淑惠
以上正本證明與原本無異。
不得上訴。
                                  書記官  陳雅加
中    華    民    國    97    年    11    月    21    日


司法院資訊處製作；財團法人民間司法改革基金會備份。
